【裁判字號】    94,勞安上訴,9
【裁判日期】    950321
【裁判案由】    過失致死等
【裁判全文】
臺灣高等法院刑事判決              94年度勞安上訴字第9 號
    上  訴  人
    即  被  告  乙○○
    選任辯護人  許世正  律師
上列上訴人即被告因業務過失致死等案件，不服臺灣基隆地方法
院94年度勞安訴字第1 號，中華民國94年10月20日第一審判決（
起訴案號：臺灣基隆地方法院檢察署92年度偵字第3863號）提起
上訴，本院判決如下︰
    主  文
原判決撤銷。
乙○○從事業務之人，因業務上之過失致人於死，處有期徒刑肆
月，如易科罰金，以佰元折算壹日。
    事  實
一、乙○○係定佳工程行之實際負責人，該工程行登記之營業項
    目為船舶勞務承攬業及理貨包裝業，為從事業務之人，於雇
    工從事業務時，本應依勞工安全衛生法第5 條第4 款：「雇
    主對防止裝卸、搬運等作業中引起之危害，應有符合標準之
    必要安全衛生設備」，及勞工安全衛生設施規則第167 條第
    1 、4 、5 款：「雇主使勞工於載貨台從事單一之重量超越
    100 公斤以上物料裝卸時，應指定專人採取下列措施：一、
    決定作業方法及順序，並指揮作業。四、從事解纜或拆墊之
    作業時，應確認載貨台上之貨物無墜落之危險。五、監督勞
    工作業狀況」等相關之規定，注意貨物固定及解固業務本身
    之工作環境、危害因素等，並備置必要之安全衛生設備及採
    取必要之措施，以防範災害之發生。然於民國92年10月12日
    晚間，乙○○承攬永然船務代理業股份有限公司（以下簡稱
    永然公司）轉包其代理之水晶輪所載運之電扶梯於碼頭之解
    固作業，偕同派遣之工人許志昌、甲○○及陳智斌3 人，在
    基隆市基隆港東3 號碼頭，從事電扶梯與船用拖板車分離之
    解固工作時，永然公司派駐現場指揮貨物裝卸之總經理林坤
    山，既未自行或指定專人告知指示實際應為解固之工作範圍
    ，亦未檢查及告知交付解固之電扶梯使用之船用拖板所利用
    之工字鐵加長部分，拖板車本體與工字鐵間有未焊接之重大
    瑕疵，乙○○亦未檢點及確認該加長支撐用之工字鐵與拖板
    車本體間未如往常為焊接，僅以鐵鍊圈綁，亦未在場指揮及
    監督工人作業，任由許志昌、甲○○及陳智彬自行在基隆港
    東3 號碼頭執行上開業務。許志昌及甲○○在電扶梯及板架
    間，仍依往例鬆綁板架與工字鐵間鐵鍊時，因二者間未有焊
    接，該工字鐵於鬆綁之際即基於槓桿原理而向上翹起，許志
    昌及甲○○因閃避不及，即被夾於工字鐵及電扶梯間，甲○
    ○因此受有右側肺部挫傷併血胸、腹腔內出血、右小腿脛腓
    骨骨折、頸部瘀青、腰椎骨折、骨盆骨折等傷害（此業務過
    失傷害部分未據合法告訴）；許志昌則受有頭部及胸腔出血
    等傷害，雖經緊急送醫急救，仍因傷重不治死亡。
二、案經內政部警政署基隆港務警察局報請臺灣基隆地方法院檢
    察署檢察官督同法醫師相驗偵查起訴。
    理  由
壹、程序部分：
    按「被告以外之人於審判外之言詞或書面陳述，除法律有規
    定者外，不得作為證據」、「被告以外之人於檢察事務官、
    司法警察官或司法警察調查中所為之陳述，與審判中不符時
    ，其先前之陳述具有較可信之特別情況，且為證明犯罪事實
    存否所必要者，得為證據」，又「被告以外之人於審判外之
    陳述，雖不符前4 條（指刑事訴訟法第159 條之1 至159 條
    之4 ）之規定，而經當事人於審判程序同意作為證據，法院
    審酌該言詞陳述或書面陳述作成時之情況，認為適當者，亦
    得為證據。當事人、代理人或辯護人於法院調查證據時，知
    有第159 條第1 項不得為證據之情形，而未於言詞辯論終結
    前聲明異議者，視為有前項之同意」，刑事訴訟法第159 條
    第1 項、第159 條之2 及第159 條之5 分別定有明文。經查
    ，證人甲○○、陳智斌於警詢中之證述（92年度偵字第3863
    號卷第8 頁反面、第11頁反面），固屬審判外之言詞陳述，
    且與原審審理中所證（原審卷第70、74、78頁）不符，惟證
    人甲○○、陳智斌於警詢時，尚未及與被告乙○○就彼此被
    詢問之內容充分討論，此時所為之陳述受到外力干擾、威嚇
    或利誘之可能性自然甚低，則證人甲○○、陳智斌於警詢時
    所為之證述，應較其等嗣於原審審理中所述為可信，復為證
    明本案被告乙○○之犯罪事實存否所必要，依前揭刑事訴訟
    法第159 條之2 之規定，自均得為證據。至證人顏貫丞於行
    政院勞工委員會北區勞動檢查所（下稱勞檢所）訪談時所為
    之證述，雖亦屬被告以外之人於審判外之言詞陳述，且不符
    刑事訴訟法第159 條之1 至第159 條之4 之傳聞例外規定，
    然被告乙○○及其選任辯護人於原審迄本院審理中，就證人
    顏貫丞上開供述之證據能力乙節均表示無意見，且未於本案
    言詞辯論終結前聲明異議，本院審酌證人顏貫丞於勞檢所訪
    談時之陳述係基於其親身經歷之事實所為，自其陳述作成時
    之情況觀之，並無不適當之情形，依前揭刑事訴訟法第 159
    條之5 之規定，自亦得採為證據。合先敘明。
貳、實體部分：
一、訊據被告乙○○固坦承其係定佳工程行之實際負責人，該工
    程行登記之營業項目為船舶勞務承攬業及理貨包裝業，被害
    人甲○○、許志昌及陳智彬3 人均係其鳩工前往，其在現場
    並未檢查工作物，亦未指揮、監督，而係由渠3 人自行依例
    工作，其即逕行上輪執行其他工作等情，惟辯稱：其非被害
    人之雇主，亦非承攬永然公司代理之水晶輪所載運之電扶梯
    於碼頭之解固工作，其本身亦受雇於永然公司，領取永然公
    司之薪資，永然公司每年都會發給其綜合所得稅扣繳憑單，
    本案 3工人均是永然公司指示其找來之臨時工，其係基於好
    意幫永然公司雇工，其從中並未賺取任何好處，故本案 3工
    人之雇主應為永然公司，該公司於事發當日曾指派總經理林
    坤山，擔任現場貨物裝卸之總指揮，其等均要聽從林坤山之
    指示，且永然公司於事先並未告知該次解固作業之相關注意
    事項，其自無法加以預防，退而言之其對於本件工安意外之
    發生縱有過失，永然公司亦不能完全推卸責任云云。告訴代
    理人則指稱：永然公司是本件電扶梯進口載運及解固拆卸業
    務之統包，永然公司再將其中解固拆卸之工作分包予被告所
    經營之定佳工程行，此種情形常見於我國碼頭貨物進口運送
    作業，是以永然公司及被告均是實際上均是 3名工人之雇主
    ，被告對本件事故之發生自不能置之度外等語。
二、經查，被告乙○○於警詢及勞檢所訪談時均坦承許志昌、甲
    ○○及陳智斌，均係定佳工程行之員工，解固作業係其向永
    然公司承包，與永然公司已合作20年，承攬關係約15年，均
    係永然公司以電話通知其公司派多少人至碼頭解固，每月 1
    日及16日再向永然公司請款，員工薪資亦由其匯款；本案係
    永然公司顏貫丞經理，於92年10月12日上午11時許，以電話
    通知伊下午5 時水晶輪抵達東3 號碼頭，定於下午7 時開工
    ，須工人3 人為解固，伊即派許志昌、甲○○及陳智斌3 人
    至東3 號碼頭上工等情（92年度偵字第3863號卷第4 頁反面
    、第6 頁反面；原審卷第22頁、第23頁），核與證人甲○○
    、陳智斌於警詢中證稱係受僱於定佳工程行，老闆為被告乙
    ○○，工資亦由被告轉帳支付（92年度偵字第3863號卷第 8
    頁反面、第11頁反面），及永然公司顏貫丞於勞檢所訪談時
    證稱：是其以電話通知被告開工時、地（筆錄附於原審卷第
    26頁）等情均相一致，而被害人許志昌於基隆市第2 信用合
    作社第00000000000 號帳戶自91年9 月2 日起至92年9 月16
    日止之薪資轉存，均係由定佳工程行之帳戶轉入乙節，亦有
    基隆市第2 信用合作社94年6 月8 日基二信社總字第0710號
    函在卷可稽（原審卷第159 頁反面），亦足堪佐證被告乙○
    ○及證人甲○○、陳智斌上開所言，確與事實相符，堪以採
    信。此外，復有基隆市定佳工程行商務臨時登輪申請名單及
    基隆港登輪長期通行證管制卡10紙（原審卷第131 頁至第14
    0 頁）在卷可參。定佳工程行均係以雇主身分為員工申請，
    至僱傭關係並不僅限於長期穩定性之關係，即便按時、按件
    計薪之臨時工，其與雇主之關係，亦屬之，是前開登輪申請
    或碼頭長期通行資料，固可見陳智斌受僱定佳工程行已久，
    而甲○○與許志昌亦由定佳工程行以雇主身分為臨時登輪之
    申請，縱為臨時工，亦已足認定佳工程行之乙○○確為本件
    電扶梯解固作業業務之雇主，乃被告辯稱其係代永然公司鳩
    工乙節，即無足採。
三、被告另辯稱其自己及員工多人均係領永然公司薪資，並提出
    其與於前開碼頭通行證或登輪申請書上列為員工之陳智斌、
    游景堯、游金龍、陳金忠、張文孝等人之扣繳憑單暨綜合所
    得稅各類所得資料清單多紙（92年度偵字第3863號卷第 100
    至第102 頁、第155至第165頁）為證，而證人陳智斌、甲○
    ○於原審審理中亦翻異前詞，否認其等係受僱於定佳工程行
    （原審卷第74頁、第78頁），證人陳智斌且稱薪水係向永然
    公司領取，本件水晶輪電扶梯解固工作雇主係永然公司，有
    扣繳憑單為證云云（原審卷第70頁、第74頁）。然查於我國
    社會動輒可見規模較大型之公司於承攬工程業務後，將部分
    業務分包予規模較小型之工程行，各該工程行於獲得次承攬
    或再承攬之工作機會後，另再自行覓請工人施作；且因工程
    行通常登記為獨資商號，稅捐主管單位對之進行稽徵作業較
    為寬鬆，是以統包業務之上游公司均會向下游分包工程行索
    取其等所僱請工人之國民身份證影本，將下游分包商所鳩請
    之工人視為該公司之員工，申報綜合所得稅，藉此增加經營
    成本，達到降低營業所得，規避繳納稅捐之目的。此種情形
    最常見於建築營繕工程，且為法院辦理違反稅捐稽徵法或違
    反商業會計法等實務案件時所慣見之常例。是自不能僅憑扣
    繳憑單暨綜合所得稅各類所得資料清單所示之扣繳單位及所
    得人等外觀形式上之記載，遽論永然公司即為被告及其他 3
    名工人之雇主；且於本案扣繳憑單上所列被告乙○○及其他
    員工之薪資所得，實際上係由定佳工程行給付，其實際情形
    為由上游統包商即永然公司將其下游分包協力廠商即定佳工
    程行之員工逕列為自該公司受領所得之人，以達逃漏稅捐之
    目的而已，此亦與我國一般商場上規模較大型之公司行號申
    報營利事業所得稅時所採用之手法如出一轍。即此上開扣繳
    憑單暨綜合所得稅各類所得資料清單，自不足據為被告有利
    之認定。參核被告乙○○於警詢及勞檢所訪談時之自白，與
    證人陳智斌、甲○○於警詢中及證人顏貫丞於勞檢所訪談時
    之證述一致，復有上開基隆市第 2信用合作社函文、基隆市
    定佳工程行商務臨時登輪申請名單及基隆港登輪長期通行證
    管制卡等補強證據足以佐證其等上開供述確與事實相符，堪
    認被告乙○○實係證人陳智斌、甲○○及被害人許志昌之雇
    主，對於其員工許志昌、陳智斌、甲○○等人於現場從事電
    扶梯解固作業時，自有在現場指揮、監督並預防其員工之生
    命、身體、健康遭受危害之義務；被告乙○○及證人陳智斌
    、甲○○嗣後翻異前供，顯係事後勾串杜撰及迴護之詞，自
    無足採。
四、再查，永然公司所經營者，固為船務代理公司，於公司營業
    登記項目上不包括貨物之裝卸，有該公司執照、營利事業登
    記證及營利事業登記公示詳細資料各 1紙在卷可憑（92年度
    偵字第 3863號卷第48、49、166頁）；然於實務上，其另以
    家族企業之方式，統包船舶勞務及理貨等業務，例如永然公
    司負責人鄭敏政另負責元豪工程行、其妻鄭林美玉負責三協
    理貨行，其子鄭凱鴻負責新鋒船務代理有限公司等，此亦有
    各該商行及公司之營利事業登記公示詳細資料存卷可按（92
    年度偵字第3863號卷第167頁至第169頁）；而該等商行、公
    司，名義上雖係不同之營利事業主體，且名義上之負責人亦
    不相同，然均於同處辦公，公司員工、會計亦均未分軒輊，
    外界連同勞工亦均咸認永然公司即係業主等情，業據證人即
    三協理貨行理貨員賴萬華於原審審理中供陳明確（原審卷第
    126頁至第128頁）。綜上等情，益證永然公司非僅係水晶輪
    之代理人，其除經營登記之船務代理業務外，實係統包，另
    亦承攬所代理船務之船舶勞務，再轉承攬予其他小包商，至
    為顯然。此適與告訴代理人所稱：「永然公司是本件電扶梯
    進口載運及解固拆卸業務之統包，永然公司再將其中解固拆
    卸之工作分包予被告所經營之定佳工程行」云云，互核一致
    。另證人陳智斌、甲○○均證稱，永然公司均係由林坤山在
    現場指揮監督，核與永然公司顏貫丞於勞檢所談話紀錄被詢
    及永然公司通知定佳工程行為解固工作前，有無事前告知危
    害因素或其他相關安全衛生措施時證稱：在現場一般均會以
    口頭方式先告知工程行（原審卷第27頁）等情相符，是永然
    公司亦有於現場行指揮、監督，並有事先告知工作物瑕庛之
    義務，要堪認定。然因永然公司為本案電扶梯進口載運及解
    固拆卸業務之統包商，對於各項分包業務之進行均有利害關
    係，於情於理於法，自當會指派該公司之人員於現場對各分
    包商進行統一指揮調度，但尚難因永然公司之總經理林坤山
    經派駐於現場坐鎮指揮，遽而將被告所負責經營之定佳工程
    行方係本案 3名工人之雇主之事實加以否認或推翻，彰彰甚
    明。
五、按「事業單位以其事業之全部或一部分交付承攬時，應於事
    前告知該承攬人有關其事業工作環境、危害因素暨本法及有
    關安全衛生規定應採取之措施。承攬人就其承攬之全部或一
    部分交付再承攬時，承攬人亦應依前項規定告知再承攬人」
    ，勞工安全衛生法第17條定有明文。本案如前所述，永然公
    司除係運送人水晶輪之代理人外，並統包承攬該輪於基隆港
    裝卸之船舶勞務，再將解固之勞務再轉承攬予定佳工程行，
    則其對該欲解固之電扶梯所使用之船用拖板利用工字鐵加長
    ，然拖板車本體與工字鐵間有未焊接之重大瑕疵，永然公司
    派駐現場之經理林坤山，自應詳加檢查後告知定佳工程行，
    而被告乙○○亦應於其所雇員工到場工作時，告知該瑕疵並
    在場指揮、監督及確認貨物無墜落之虞；惟永然公司與定佳
    工程行均未注意及之，致生本件勞安事件，是 2公司行號均
    與有過失，要堪認定。雖永然公司於本案工安意外之發生亦
    與有過失，然並無解於被告亦與有過失之責。本案行政院勞
    工委員會北區勞動檢查所，亦同此見解（參見該所92年11月
    19日勞北檢綜字第0921017467號函，附於92年度偵字第 386
    3 號卷第20頁）。嗣臺灣基隆地方法院檢察署雖逕採永然公
    司之營利事業登記營業項目，而未慮及其實際之營業（經營
    登記範圍外之業務），認其非承攬之事業單位，而將鄭敏政
    、林坤山 2人予以不起訴處分（原審卷第11頁至第14頁），
    實有未恰，但無礙本案之認定，附此敘明。
六、又本案被害人許志昌在電扶梯及板架間，依往例鬆綁板架與
    工字鐵間鐵鍊時，因二者間未有焊接，該工字鐵於鬆綁之際
    即基於槓桿原理而向上翹起，許志昌因閃避不及，即被夾於
    工字鐵及電扶梯間，受有頭部及胸腔出血等傷害，雖經緊急
    送醫急救，仍因傷重不治死亡，此有現場圖、透視圖、現場
    照片、檢察官現場勘驗筆錄、相驗筆錄、相驗屍體證明書、
    驗斷書等在卷可按，被害人許志昌之死亡，既因本案過失所
    致，乃二者間顯然具有相當因果關係。
七、被告乙○○係雇主且係從事業務之人，核其所為，係犯刑法
    第276 條第2 項業務過失致死罪及勞工安全衛生法第31條第
    1 項所示違反同法第5 條第1 項之規定，致發生同法第28條
    第2 項第1 款之職業災害罪。被告一過失行為，致使被害人
    許志昌死亡，且違背勞工安全法規，係一行為觸犯數罪之想
    像競合犯，應依刑法第55條前段之規定，從一重之業務過失
    致人於死罪處斷。原審未經詳察，據以論罪科刑，固非無見
    ；惟查：本件被害人甲○○雖亦因被告乙○○之業務上過失
    ，致受有右側肺部挫傷併血胸、腹腔內出血、右小腿脛腓骨
    骨折、頸部瘀青、腰椎骨折、骨盆骨折等傷害，有臺灣省立
    基隆醫院驗傷診斷書1紙在卷可憑（92年度偵字第 3863號卷
    第16頁），其於警詢中且表明要提出告訴（92年度偵字第38
    63號卷第13頁反面），然嗣於檢察官偵訊中，當檢察官詢及
    欲告何人何事時，其委任之告訴代理人陳正旻律師答以：要
    告永然公司 1位在現場的負責人及永然公司負責人鄭敏政，
    不告本件被告乙○○等語（92年度偵字第3863號卷第46頁、
    第55頁），則本件被告乙○○所犯之業務過失傷害罪部分，
    顯然未據被害人甲○○提起告訴，原判決就被告此部分犯行
    遽以論罪，自有未洽。被告乙○○上訴意旨猶執前詞否認其
    係被害人許志昌之雇主云云，固無足取，然原判決既有可議
    ，自無可維持，應由本院將原判決撤銷，另為適當之判決。
    爰審酌被告乙○○之品行、智識，從事船舶勞務已20年，身
    為雇主未確實遵守勞工安全衛生之相關規定之過失程度，致
    發生受僱人死亡之結果，及該行業均依例行之，轉承攬之上
    游廠商永然公司於現場指揮監督，亦未確實告知危險事項而
    與有過失，且其過失較被告為大，暨被告犯後態度未坦承犯
    行，且迄未賠償被害人家屬等一切情狀，量處如主文第 2項
    所示之刑，並諭知易科罰金之折算標準，以資懲儆。
八、公訴意旨另以：被告乙○○係定佳工程行之實際負責人，該
    工程行登記之營業項目為船舶勞務承攬業及理貨包裝業，為
    從事業務之人，本應依勞工安全衛生設施規則第167 條及勞
    工安全衛生法第5 條第5 款規定，應注意貨物固定及解固業
    務本身之工作環境、危害因素等，並採取相關之勞工安全衛
    生措施，以防範災害之發生。然而，乙○○因承包永然船務
    代理業股份有限公司之業務，於92年10月12日晚間，偕同派
    遣之工人許志昌、甲○○及陳智斌3 人，在基隆市基隆港東
    3 號碼頭，從事電扶梯與船用拖板車分離之解固工作時，本
    應注意支撐電扶梯之船用拖板車係以工字鐵加長，然拖板車
    本體與工字鐵之間並未焊接，倘未指揮或監督解固之順序，
    冒然鬆綁固定之鐵鍊，恐造成危害，竟疏未注意於此，任由
    許志昌、甲○○及陳智斌在基隆港東3 號碼頭執行上開業務
    。果不其然，許志昌及甲○○在電扶梯及板架間，鬆綁固定
    板架與工字鐵之鐵鍊之際，該工字鐵基於槓桿原理而向上翹
    起，許志昌及甲○○因閃避不及，遭工字鐵及電扶梯夾傷，
    甲○○因此受有右側肺部挫傷併血胸、腹腔（起訴書誤載為
    胸腔）內出血、右小腿脛腓骨骨折、頸部瘀青、腰椎骨折、
    骨盆骨折等傷害，因認被告乙○○所為，另涉犯刑法第 284
    條第2 項前段之業務過失傷害罪嫌云云。惟按刑法第284 條
    第2 項前段之業務過失傷害罪，依同法第287 條之規定，須
    告訴乃論；而告訴乃論之罪，未經告訴者，應諭知不受理之
    判決，並得不經言詞辯論為之，刑事訴訟法第303 條第3 款
    、第307 條分別定有明文。查本件被害人甲○○雖亦因被告
    乙○○之業務上過失，致受有右側肺部挫傷併血胸、腹腔內
    出血、右小腿脛腓骨骨折、頸部瘀青、腰椎骨折、骨盆骨折
    等傷害，有臺灣省立基隆醫院驗傷診斷書1 紙在卷可憑（92
    年度偵字第3863號卷第16頁），其於警詢中且表明要提出告
    訴（92年度偵字第3863號卷第13頁反面），然嗣於檢察官偵
    訊中，當檢察官詢及欲告何人何事時，其委任之告訴代理人
    陳正旻律師答以：要告永然公司 1位在現場的負責人及永然
    公司負責人鄭敏政，不告本件被告乙○○等語（92年度偵字
    第3863號卷第46頁、第55頁），則本件被告乙○○所犯之業
    務過失傷害罪部分，顯然未據被害人甲○○提起告訴，揆諸
    前揭條文，原應諭知公訴不受理判決，並不經言詞辯論為之
    ，惟公訴人認被告此部分犯行與前揭論罪科刑部分，有想像
    競合犯之裁判上一罪關係，爰不另為不受理之諭知。
九、據上論斷，應依刑事訴訟法第369 條第1 項前段、第364 條
    、第299 條第1 項前段，勞工安全衛生法第31條第1 項，刑
    法第11條前段、第276 條第2 項、第55條、第41條第1 項前
    段，罰金罰鍰提高標準條例第1 條前段、第2 條，判決如主
    文。
本案經檢察官陳玉珍到庭執行職務。
中    華    民    國    95    年    3    月    21    日
                  刑事第九庭審判長法  官  李文成
                                  法  官  王復生
                                  法  官  周盈文
以上正本證明與原本無異。
如不服本判決，應於收受送達後十日內向本院提出上訴書狀，其
未敘述上訴之理由者並得於提起上訴後十日內向本院補提理由書
（均須按他造當事人之人數附繕本）。
                                  書記官  余姿慧
中    華    民    國    95    年    3    月    21    日
附錄：本案論罪科刑法條全文
勞工安全衛生法第31條第1 項
違反第5 條第1 項或第8 條第1 項之規定，致發生第28條第2 項
第1 款之職業災害者，處3 年以下有期徒刑、拘役或科或併科新
台幣150,000 元以下罰金。
中華民國刑法第276 條第2 項
從事業務之人，因業務上之過失犯前項之罪者，處5 年以下有期
徒刑或拘役，得併科3,000 元以下罰金。


司法院資訊處製作；財團法人民間司法改革基金會備份。
